【裁判字號】    97,訴,984
【裁判日期】    980218
【裁判案由】    殺人未遂
【裁判全文】
臺灣士林地方法院刑事判決               97年度訴字第984號
公  訴  人  臺灣士林地方法院檢察署檢察官
被      告  乙○
                      押)
指定辯護人  本院公設辯護人林龍輝
上列被告因殺人未遂案件，經檢察官提起公訴（97年度偵字第
8390號），本院判決如下：
    主  文
乙○無罪。令入相當處所，施以監護貳年。
    理  由
一、公訴意旨略以：被告乙○罹曾因違反毒品危害防制條例案件
    ，經臺灣士林地方法院判處有期徒刑3 月確定，甫於民國97
    年6 月19日送監後再易科罰金執行完畢。詎猶不知悔改，其
    有妄想型精神分裂症，因與林士榕素有嫌隙，於97年6 月23
    日凌晨0 時45分許，在臺北巿士林區○○路707 巷23號前，
    見林士榕欲前往伊住處，乃基於殺人之犯意，持隨身攜帶之
    獵刀，朝林士榕之腹部刺殺，致其受有腹部穿刺傷、小腸破
    裂及低血容性休克等傷害而未遂，因認被告涉犯刑法第271
    條第2 項、第1 項之殺人未遂罪嫌。
二、按不能證明被告犯罪或其行為不罰者，應諭知無罪之判決，
    刑事訴訟法第301 條定有明文。又行為時因精神障礙或其他
    心智缺陷，致不能辨別其行為違法或欠缺依其辨識而行為之
    能力者，不罰，刑法第19條第1 項，亦有明文。
三、本院查：
    (一)訊據被告乙○固不否認在上開時地，持獵刀刺向被害人林
      士榕腹部，造成其受有腹部穿刺傷、小腸破裂及低血容性
      休克等傷害，惟矢口否認有何殺人犯意，辯稱：伊遭到林
      士榕、鄭博鞠、蔡佳璋等人迫害，有家歸不得，伊在鄭博
      鞠公司工作受到凌虐，他們想把伊活活餓死，案發當天伊
      想回家找母親，林士榕不准許，還打電話要找人來，伊基
      於恐懼憤而持刀刺林士榕云云。然查被害人林士榕遭被告
      乙○持獵刀刺殺，致林士榕受有上揭傷勢之事實，業據證
      人林士榕於偵查時結證稱：伊與乙○母親甲○○係朋友，
      乙○欲向甲○○要錢，甲○○怕被乙○傷害，就請伊過去
      ，伊在樓下遇到乙○，問渠是否回來找母親，乙○就拿刀
      子出來刺伊，渠沒說什麼，伊也只問二、三句話，乙○刺
      中伊左下腹部，詳如診斷證明書所載之腹部穿刺傷、小腸
      破裂及低血容性休克等語（見97年度偵字第8390號卷第58
      頁至第59頁），並有林士榕提供之馬偕紀念醫院乙種診斷
      證明書、臺北市政府警察局士林分局刑案現場勘察報告、
      現場圖、現場照片22張（見偵查卷第52頁、第94頁至第10
      9 頁）、馬偕紀念醫院97年11月25日馬院醫急字第097000
      4050號函暨檢附之林士榕急診病歷及急診護理記錄附卷可
      稽（見本院卷第47頁至第57頁），又警方自案發現場地上
      、被告乙○左手掌、扣案獵刀之刀刃所採集到之血跡，其
      內所含之DNA-STR 型別，經鑑驗均與林士榕之型別相符，
      有內政部警政署刑事警察局97年7 月30日刑醫字第097009
      3925號鑑驗書1 份附卷可參（見偵查卷第93頁），復有獵
      刀1 把扣案可資佐證，綜上，林士榕所受上開傷勢，係遭
      被告持裂刀刺殺所致，堪予認定。
    (二)被告雖辯稱其係出於教訓林士榕之意思，並無殺人犯意云
      云。惟按殺人與傷害之區別，以有無殺意為斷，以戕害他
      人生命之故意，著手於刺殺之實行而未發生死亡之結果，
      為殺人未遂；倘無使人喪失生命之故意，僅在使其身體、
      健康受到傷害，則為傷害罪，二罪皆發生傷害之結果，只
      其主觀犯意及身體傷害程度不同而已，審理事實之法院，
      應就案內一切證據，詳查審認，視其犯罪之動機、殺傷之
      次數、所殺傷部位、傷勢程度、犯後態度等綜合判斷，俾
      為認定，最高法院84年度臺上字第3179號、85年度臺上字
      第5611號判決參照；又殺人與傷害之區別，應以有無殺意
      為斷，即行為人於下手時有無決意取被害人生命為準，至
      於被害人受傷處是否致命部位，及傷痕多寡、輕重為何等
      ，亦僅得供審判者心證之參考，究不能據為絕對之標準，
      最高法院19年上字第718 號判例、93年度臺上字第618 號
      、90年度臺上字第1897號判決參照。準此，行為人於行為
      當時，主觀上是否有殺人之故意，除應斟酌其使用之兇器
      種類、攻擊之部位、行為時之態度、表示外，尚應深入觀
      察行為人與被害人之關係、衝突之起因、行為當時所受之
      剌激、下手力量之輕重，被害人受傷之情形及行為事後之
      態度等各項因素綜合予以研析。經查，被告於警詢供稱：
      林士榕欺騙伊與家人，伊恨他很久。伊用獵刀直刺他腹部
      和砍他頭部，存心想致他於死（見偵查卷第7 頁），復於
      偵查時稱：林士榕對伊不好，限制伊之行動，騙伊母親金
      錢，伊就拿刀刺他腹部和頭部、伊聽說母親與林士榕很要
      好，還聽說林士榕要當伊母親之乾兒子，伊母親還私下賣
      股票拿錢給林士榕、徐明鐘，他們活生生拆散我們家，案
      發當天伊忍不住想殺林士榕、伊被林士榕欺負，在他們公
      司豬狗不如，還用棒球棍毆打伊（見偵查卷第38頁、第59
      頁、第131 頁），足認被告自白與林士榕於案發前存有怨
      隙，起意持裂刀殺害林士榕，應可採信；扣案被告所持獵
      刀1 把為金屬製，刀刃銳利，有扣案獵刀照片2 張可參（
      見偵查卷第109 頁），而被告持獵刀剌及林士榕之腹部、
      頭部、肩部，至林士榕頭部分別受有3.5 公分 X 0.5公分
      X 1 公分、5 公分 X 1公分 X 1公分二處直入傷口、左肩
      受有4 公分 X 1公分 X 0.5公分之刀傷，有上開急診病歷
      在卷可憑（見本院卷第49頁），而頭部為人體重要器官，
      屬人體要害，若以刀器用力剌穿，極易肇致死亡結果，此
      乃眾所週知之事實，被告於行為時雖處於受精神疾病影響
      ，致欠缺依其辨識而行為之能力（詳後述），惟其對於此
      一般人皆知之常識，要無不知之理。又林士榕所受腹部刀
      傷致腸系膜裸露、小腸破裂及低血容性休克，有生命危險
      等情，亦有上開診斷證明書、馬偕醫院函暨急診護理記錄
      存卷可考（見偵查卷第52頁、本院卷第47頁、第56頁），
      足見被告持獵刀剌入林士榕腹部處時，其下手力道甚重，
      被告造成林士榕前開腹部、頭部、肩部刀傷共4 處，益證
      被告於下手剌殺林士榕時，確具殺害林士榕之犯意，被告
      辯稱無殺人犯意云云，殊不足採。
    (三)惟查：
      １被告為精神重度障礙者，曾於95年10月27日至95年12月
        8 日、96年1 月3 日至96年2 月9 日、96年3 月26日至
        96年4 月20日、96年6 月25日至96年7 月3 日、97年3
        月31日至97年4 月16日因精神分裂而住院等情，有身心
        障礙手冊、財團法人振興復健醫學中心診斷證明書3 紙
        及臺北榮民總醫院診斷證明書2 紙在卷可參（見偵查卷
        第27頁、第72頁至第76頁），被告於偵訊時稱：「我聽
        說林士榕跟我媽很要好，而且有人說他要當我媽的乾兒
        子，我媽還私下賣股票拿錢給林士榕、徐明鐘，這是違
        背我父親的意思，他來堵我，他等我很久了，他們活生
        生拆散我們家，我書狀已經寄出來。」、「我媽在我背
        後幫我簽同意書給公司老闆，一個月三萬多元保護我，
        我媽要寄錢給我都沒有，可能有人壓住她。」（見偵查
        卷第59頁、第61頁），復於本院審理時稱：「我被鄭博
        鞠、蔡佳璋、林士榕逼的很慘，我有家歸不得。另外還
        有許名中等共犯。我從三總精神病出院後，有一位陸警
        員帶2 位便衣，趁我媽開門不注意時，到我家搜索，搜
        到我之前擺很久的安非他命，後來陸警員就帶我去做筆
        錄。因為我對陸警員的問話不耐煩，出言不遜，陸警員
        就記恨在心裡，將鄭博鞠找來，鄭、陸警員、我母親一
        起簽約，要我母親每月給鄭博鞠、林士榕、蔡佳璋等人
        3 萬元，我在鄭博鞠的公司工作受到凌虐，他們要我幫
        忙掃地、洗衣服、燙衣服、擦桌子、換魚缸水、倒垃圾
        等，我是被他們押過去上班的，他們想要拆散我跟家人
        ，他們都知道我的行蹤，他們注意我有一段時間。有一
        次我富邦的帳戶，一位叫許宇宏、蘇世中先把我打一頓
        ，打到我受傷後帶我去領錢，領了2 萬多，我也不能怎
        樣，警察都睜隻眼閉一隻眼。他們要把我活活餓死。他
        們是智慧型犯罪，涉嫌很多詐欺、討債公司等等案件。
        我每天都覺得有人想害我，因為天時地利人和感受到有
        這種感覺，我每天都覺得緊張兮兮，覺得有人要用邪術
        害我。他們對我爸的存款、我媽的股票、我的房子都有
        興趣。林士榕與徐明鐘害我媽賣了2 張股票。他們已經
        押了我3 、4 次，我跑到臺中都無法逃脫。」等語（見
        本院卷第22頁至第24頁），被告上開辯解，顯然非具一
        般正常邏輯之答話，可見被告於案發時，對於行為違法
        之辨識或依其辨識而行為之能力，有因精神障礙受影響
        之疑慮。
      ２按行為時精神有無障礙或其他心智缺陷致影響其對行為
        違法之辨識或依其辨識而行為之能力，乃屬醫學上精神
        病科之專門學問，應由專門精神病醫學研究之人予以診
        查鑑定，方足斷定，最高法院47年臺上字第1253號判例
        意旨參照。本件經臺灣士林地方法院檢察署檢察官囑託
        行政院國軍退除役官兵輔導委員會臺北榮民總醫院鑑定
        結果，認被告之精神診斷為安非他命引起之精神病，被
        告案發前曾於該院及其他醫療處所多次住院治療，症狀
        為被害妄想、幻聽、情緒激躁不安及暴力傾向，鑑定當
        時被告仍有明顯被害妄想，仍堅信被害人要對被告不利
        ，根據被告對案發經過之描述及被告母親之說詞，被告
        於案發行為時明顯受被害妄想之控制，堅信被害人要對
        被告不利，以致發生暴力行為，故被告案發行為時應有
        「因精神障礙或其他心智缺陷，致不能辨識其行為違法
        或欠缺依其辨識而行為之能力」之情形，此有前揭鑑定
        機關97年10月2 日北總精字第0970019960號函暨檢附臺
        北榮民總醫院精神狀況鑑定書在卷可稽（見偵查卷第11
        9 頁至第123 頁），而鑑定人丙○○醫師於本院審理時
        亦到庭結證稱：根據伊之鑑定報告，被告係因精神障礙
        ，欠缺其辨識而為行為的能力。被告對鑑定人為鑑定時
        有被害妄想，被告之行為受被害妄想之控制。雖然知道
        傷害他人一事為違法，但因衝動無法控制其行為。被告
        於偵訊筆錄說他忍不住，所以表示被告無法控制他的衝
        動，但是一般人是忍得住的，被妄想控制的人是忍不住
        的。因為被告有受被害妄想之控制，失去其控制能力，
        不是辨識能力的問題，是控制能力的問題。有妄想的人
        就是活在妄想當中，與說謊欺騙是可以區分的。有妄想
        的人，他所說的話他一定會當真的，要裝成一個精神病
        患是非常困難等語（見本院卷第89頁、第93頁、第96頁
        ）。據上，足認本件犯罪行為時，被告因安非他命引起
        之精神病的影響，致欠缺依其辨識而為行為之能力。
四、綜上所述，被告雖有公訴人所指之殺人未遂犯行，然因其於
    行為有因精神障礙致欠缺依其辨識而為行為之能力之情形，
    依照前揭刑法第19條第1 項規定，不罰，應依刑事訴訟法第
    301 條第1 項規定，為被告無罪之諭知。
五、末按因刑法第19條第1 項之原因不罰者，其情狀足認有再犯
    或有危害公共安全之虞時，令入相當處所，施以監護，期間
    為5 年以下，刑法第87條第1 項、第3 項前段定有明文。本
    件被告因刑法第19條第1 項之原因不罰，已如前述。依前開
    振興醫院、臺北榮民總醫院診斷證明書所示，可知被告於95
    年至97年間，有多次因精神疾病而住院治療之紀錄，復於97
    年間經臺北榮民總醫院進行精神鑑定結果，認被告有明顯精
    神病症狀，再犯及危險性仍高，且被告於本院審理時亦陳稱
    其希望能到醫院接受治療，足認被告有再犯及危害公共安全
    之虞，是本院為預防被告不再因精神病症狀之影響而有危害
    一己與他人之虞，使其接受持續規則之精神科評估與治療，
    以期避免被告精神病化之行為對於其個人及社會造成難以預
    料之危害，爰併依刑法第87條第1 項、第3 項宣告令入相當
    處所施以監護2 年。
據上論斷，應依刑事訴訟法第301 條第1 項、第2 項，刑法第19
條第1 項、第87條第1 項、第3 項，判決如主文。
本案經檢察官余秉甄到庭執行職務。
中    華    民    國    98    年    2     月    18    日
                  刑事第七庭審判長法  官  劉秉鑫
                                  法  官  王美玲
                                  法  官  高雅敏
以上正本證明與原本無異。
如不服本判決應於收受判決後10日內向本院提出上訴書狀，並應
敘述具體理由；其未敘述上訴理由者，應於上訴期間屆滿後20日
內向本院補提理由書 (均須按他造當事人之人數附繕本)「 切勿
逕送上級法院」。
                                  書記官  陳映羽
中    華    民    國    98    年    2    月    18    日


司法院資訊處製作；財團法人民間司法改革基金會備份。
